【裁判字號】    97,台上,6348
【裁判日期】    971211
【裁判案由】    違反銀行法
【裁判全文】
最高法院刑事判決            九十七年度台上字第六三四八號
上  訴  人  乙 ○ ○
選任辯護人  黃 坤 鍵律師
上  訴  人  丁 ○ ○
選任辯護人  張 獻 村律師
上  訴  人  甲 ○ ○
            丙○○○
            戊 ○ ○
            己 ○ ○
            庚 ○ ○
            辛 ○ ○
            壬 ○ ○
            癸 ○ ○
            子 ○ ○
上列上訴人等因違反銀行法案件，不服台灣高等法院中華民國九
十六年八月三十一日第二審更審判決（九十五年度上重更(一)字第
七○號，起訴案號：台灣桃園地方法院檢察署九十一年度偵字第
二○五四、三九○五、一二一九九、一九三○二號），提起上訴
，本院判決如下：
    主  文
上訴駁回。
    理  由
一、甲○○、乙○○、丙○○○、子○○、丁○○、戊○○、己
○○、庚○○、癸○○部分：
按刑事訴訟法第三百七十七條規定，上訴於第三審法院，非以判
決違背法令為理由，不得為之。是提起第三審上訴，應以原判決
違背法令為理由，係屬法定要件。如果上訴理由書狀並未依據卷
內訴訟資料，具體指摘原判決不適用何種法則或如何適用不當，
或所指摘原判決違法情事，顯與法律規定得為第三審上訴理由之
違法情形，不相適合時，均應認其上訴為違背法律上之程式，予
以駁回。本件原審經審理結果，認為上訴人甲○○、乙○○、丙
○○○、子○○、丁○○、戊○○、己○○、庚○○、癸○○違
反銀行法犯行，均罪證明確，因而撤銷第一審關於各該上訴人部
分科刑之判決，經比較銀行法及刑法之新舊規定後，改判依行為
時即修正前銀行法及刑法牽連犯規定，從一重均論處甲○○、乙
○○、丙○○○、子○○、丁○○、戊○○、己○○、庚○○、
癸○○共同法人行為負責人，違反非銀行不得經營收受存款業務
之規定罪刑（癸○○為累犯），均已詳敘其調查、取捨證據之結
果及憑以認定犯罪事實之心證理由。並就上訴人等否認之供詞及
其等所辯各語認非可採，予以論述。就形式上觀察，原判決要無
採證認事違背經驗法則、論理法則或理由不備等違背法令之情形
。原判決事實認定辛○○、甲○○、林長生（已於民國九十四年
五月一日死亡，經判決不受理）、丙○○○因聽信風繼財（另案
經判處罪刑確定）吹噓，誤認如能大量收受資金供風繼財操作金
融投資有關業務，當可獲取可觀之回報，乃基於共同犯意聯絡，
加入風繼財所發起「原基財經管理規劃事業有限公司」（下稱原
基公司）之籌組及擬定營運方案，對外宣稱「以改善原住民生活
經濟為宗旨」，先於九十年五月間，共同推出Ａ方案之「天量會
員」招募，而以公平交易法所禁止之多層次傳銷方式，層層吸收
會員加入，並發給介紹會員加入者「福利回饋金」，同時以該「
天量會員」為基礎，向會員推出以「金融商品投資」為名之Ｂ方
案，其方式係以高額獲利保證，使具投資意願之會員，投入每個
單位新台幣（下同）四萬元之資金，並填寫「原基公司金融投資
操作委託書」後加入，其介紹加入之會員，且可領取介紹獎金。
風繼財、甲○○、林長生、丙○○○、辛○○等人則均列名為籌
設中之原基公司之股東兼董事，由風繼財自任董事長，甲○○掌
管行政部，負責行政宣導，風繼財等人如有新方案或新政策推出
，由其負責宣導轉告內部人員及會員；林長生掌管總務部，並提
供其在中國信託商業銀行桃園分行、世華聯合商業銀行桃園分行
、華僑商業銀行桃園分行帳戶供原基公司使用，於原基公司會員
加入Ａ、Ｂ方案時將入會費、投資金透過該等帳戶匯款至原基公
司，原基公司給予會員之福利回饋金、獲利金、介紹獎金亦由此
發放。而丙○○○掌管儲訓部，負責訓練公司新進人員瞭解Ａ、
Ｂ方案等工作，並負責招募花蓮、台東地區原住民參加原基公司
；辛○○則兼任總經理，並負責企劃Ａ、Ｂ方案，參加公司巡迴
說明會，負責新竹、苗栗地區會員招募。嗣壬○○（辛○○之妻
，九十年五月間任會計助理）、癸○○（風繼財、辛○○之外甥
）、庚○○、己○○（甲○○之妻弟）、戊○○、子○○、乙○
○、丁○○等人均因風繼財之吹噓，認可獲取可觀回報，亦先後
於九十年五月至八月下旬加入原基公司，彼等除壬○○改任會計
經理，以及丁○○（嗣後經原基公司發布為董事，惟公司尚未變
更登記）外，均成為原基公司股東，風繼財並自九十年六月間起
至同年七月十日止，陸續宣布將子○○、己○○、戊○○、癸○
○、乙○○、庚○○列名為原基公司董事；迄九十年八月十日原
基公司取得經濟部公司執照。至此風繼財、甲○○、林長生、丙
○○○、癸○○、庚○○、己○○、戊○○、子○○、乙○○、
丁○○、辛○○與壬○○（以上二人因未具理由，經本院以上訴
不合法，予以駁回，詳如後述理由二），均為原基公司所推出Ｂ
方案，以投資獲利為名，實則行違法收受存款業務之實際行為負
責人，乃基於共同犯意聯絡，藉此大量吸收資金，用以支應Ａ方
案之回饋金及Ｂ方案之獲利金、介紹獎金。之後渠等分工方式，
即由風繼財指派庚○○為該公司總經理，負責在屏東招募當地原
住民加入原基公司，參加Ａ、Ｂ方案，並參與公司行政事務；子
○○則掌管公司業務部，負責整理Ａ方案會員名單及校對，並負
責招募台北、台東、花蓮地區原住民加入原基公司；己○○掌管
管理部，負責替原基公司招募職員，並招募花蓮、台東地區原住
民加入原基公司；戊○○負責公司業務推廣，及招募台東地區原
住民加入原基公司；癸○○掌管財務部，除提供其在華僑商業銀
行桃園分行、華南商業銀行桃園分行、世華聯合商業銀行桃園分
行、中國信託商業銀行桃園分行之帳戶供原基公司使用，並交由
壬○○保管，俾會員加入Ａ、Ｂ方案時將入會費、投資金透過該
等帳戶匯款至公司，以及原基公司發放福利回饋金、獲利金、介
紹獎金亦由此支付，並負責公司財務進出；丁○○則為原基公司
在宜蘭地區負責人，負責招募該地區原住民加入原基公司；乙○
○掌管企劃組，負責公司制度之修改及會員資料之製作，並負責
招募台東、花蓮地區原住民加入原基公司；壬○○為公司會計經
理，負責向會員收取入會費、投資金，及發放福利回饋金、獲利
金、介紹獎金予會員；同年十月十三日原基公司在屏東成立分公
司，風繼財並指派庚○○為該地區負責人，負責推展屏東分公司
之業務。庚○○並提供其在世華聯合商業銀行屏東分行、台灣土
地銀行潮州分行、屏東潮州郵局、高雄區中小企業銀行潮州分行
等帳戶供原基公司使用，而共同以Ａ方案為號召，對外招募原住
民參加原基公司投資Ｂ方案，而非法吸收如原判決附表一所示資
金達三億七千七百四十四萬元，風繼財取得上開財物後，並未依
約購買任何金融商品等情。理由內除依憑共同正犯甲○○、乙○
○、丙○○○、子○○、丁○○、戊○○、己○○、庚○○、辛
○○、壬○○、癸○○及林長生生前於審判中坦認之供詞，子○
○、庚○○、乙○○、己○○、林長生於法務部調查局桃園縣調
查站（下稱桃園縣調查站）調查時、壬○○於偵查中之供述外，
並引用告訴人張正昌、張惠智、證人陳天祥於桃園縣調查站調查
及證人陳信吉、陳宜眉、雷淑珍、陳光義、邱明富、林惠珍、陳
松二、沈素貞、李得全、高淑英、潘德鑫、江阿秀、林玉花、魏
春娥於第一審調查時之供證，暨卷附委託金額總表、原基公司董
事名冊、設立登記變更登記事項資料、辛○○以原基公司董事兼
總經理名義及壬○○以經理名義所簽發收據、世華聯合商業銀行
桃園分行與華僑商業銀行桃園分行及中國信託商業銀行桃園分行
就林長生名義帳戶檢附之交易明細資料、客戶帳戶往來明細報表
、存款系統歷史交易查詢報表、中國信託商業銀行桃園分行癸○
○帳戶之對帳單、存款系統歷史交易查詢報表、華僑商業銀行桃
園分行癸○○帳戶之交易資料、世華聯合商業銀行屏東分行庚○
○帳戶之存款明細分類帳、台灣土地銀行潮州分行庚○○帳戶交
易資料、江阿秀提出之匯款委託書、會員名單、送件日報表、領
款清冊、獲利金收據、回饋獎金名單、收據及扣案原基公司董事
幹部名冊、會員入會、投資金、獲利金、介紹獎金日報表一冊、
投資戶獲利金統計表、介紹獎金名冊、支出明細、天量會員總明
細、會員代客操作委託人須知、投資人匯款癸○○帳戶公告、金
融投資操作委託書、切結書二箱、投資戶個人資料一冊、天量會
員上、下線組織表一冊、入會費名冊等證物，乃綜合判斷，認甲
○○、乙○○、丙○○○、子○○、丁○○、戊○○、己○○、
庚○○、癸○○確有本件違反非銀行不得經營收受存款業務犯行
，要無判決理由不備之違法。此亦足見原判決顯非以本件共同正
犯及告訴人之供述，為論罪之唯一依據，自無採證違法可言。而
癸○○之上訴理由對此並未具體指出原審尚有何具調查必要性之
證據，漏未調查，要不能空言即指原判決有證據調查職責未盡之
違法。且原判決理由復說明由原基公司之成立經過觀之，甲○○
、丙○○○、辛○○、林長生與風繼財均自始即參與其事。乙○
○、子○○、戊○○、己○○、庚○○、癸○○皆為原基公司股
東兼董事，丁○○雖尚未經正式登記為董事，惟公司內部已發表
其為董事，壬○○則為會計經理，且均有招募會員、吸收游資等
分工行為，乃認渠等間應有犯意聯絡及行為分擔甚明。並就所為
渠等非屬銀行法第一百二十五條第三項規定所指「法人行為負責
人」，亦不知所為係違反銀行法犯行之辯詞，如何不足採，詳敘
其指駁之理由。且原判決事實認定甲○○、乙○○、丙○○○、
子○○、丁○○、戊○○、己○○、庚○○、辛○○、壬○○、
癸○○因風繼財之吹噓，而受矇蔽，誤認如能大量收受資金供其
操作金融投資，當可獲取可觀之回報，乃明知非銀行不得經營收
受存款業務，亦不得收受投資或使加入為股東或其他名義，向多
數人或不特定人收受款項或吸收資金，而約定或給付與本金顯不
相當之紅利、利息、股息或其他報酬，竟與風繼財基於共同犯意
聯絡而為本件犯行等情，此與其於不另諭知無罪之理由內說明渠
等偕風繼財所以共同為違反上開銀行法規定，大量吸收資金，乃
係誤認風繼財確能持該資金操作金融投資，以獲取可觀回報，而
對於風繼財究竟如何投資，並不知悉，因認渠等應無不法詐財之
犯意，此項論斷與上開事實認定，尚無矛盾可言。至原判決於該
不另諭知無罪理由內所稱就原基公司內部決策而言，實係風繼財
一言定之，其餘所謂「董事」要無置喙餘地，所謂「董事會」，
亦不外淪為各部門庶務報告而已，並無決策形成之功能等語，即
係指原基公司所收受之存款，其流向及如何投資，僅風繼財一人
知悉，其餘之人並不知情，應不構成詐欺罪而言。然不能因之認
甲○○、乙○○、丙○○○、子○○、丁○○、戊○○、己○○
、庚○○、癸○○就非銀行而收受存款業務之非法吸金犯行，亦
未參與。又依魏春娥於第一審調查時證稱係丁○○向伊招募，伊
參加Ａ方案，上線係丁○○之女兒高美鈴等語，則魏女雖係丁○
○出面招募，而以高某之女高美鈴為其上線，任介紹人，以領取
介紹獎金，本屬可能，是亦不能以原判決於附表「天量會員」名
冊中，將魏春娥之介紹人載為高美鈴，即認原判決有認定事實與
卷證不相符合之違誤。再依原判決認定之事實，甲○○、乙○○
、丙○○○、子○○、丁○○、戊○○、己○○、庚○○、癸○
○與辛○○、壬○○、風繼財共同違反非銀行不得收受存款業務
犯行，因之非法吸收資金數額達三億七千七百四十四萬元，縱渠
等亦自行投入資金，仍無礙於該犯罪之成立，原無將自己投入部
分，予以扣除可言。原判決將其中庚○○投資之五百六十四萬元
扣除，未於理由內予以敘明，程序上固不無微瑕，然此既於科刑
判決之本旨不生影響，揆諸刑事訴訟法第三百八十條規定意旨，
仍不能執以指原判決違背法令。是甲○○、乙○○、丙○○○、
子○○、丁○○、戊○○、己○○、庚○○、癸○○上訴意旨分
別以上情指摘原判決違背法令，核與法律規定得為第三審上訴理
由之違法情形，不相適合。而渠等其餘上訴意旨，則係就屬原審
採證認事職權之行使及原判決已說明事項，徒憑己見，任意指摘
，且仍為單純事實之爭執，均不能認係適法之第三審上訴理由。
依上揭說明，渠等之上訴均屬違背法律上之程式，俱應予駁回。
而原判決認渠等牽連犯公平交易法第三十五條條第二項之罪部分
，核屬刑事訴訟法第三百七十六條第一款不得上訴第三審之案件
，其牽連之重罪（違反非銀行不得經營收受存款業務罪）上訴既
不合法，無從為實體之判決，該輕罪部分亦無從適用審判不可分
之原則，併為實體上審判，亦應從程序上予以駁回。
二、辛○○、壬○○部分：
查第三審上訴書狀，應敘述上訴之理由，其未敘述者，得於提起
上訴後十日內補提理由書於原審法院，已逾上述期間，而於第三
審法院未判決前仍未提出上訴理由書狀者，第三審法院應以判決
駁回之，刑事訴訟法第三百八十二條第一項、第三百九十五條後
段規定甚明。本件上訴人辛○○、壬○○因違反非銀行不得經營
收受存款業務犯行，經原判決撤銷第一審科刑之判決，改判依修
正前銀行法及刑法牽連犯規定，從一重論以修正前銀行法第一百
二十五條第一項罪刑，渠二人不服原審判決，於九十六年九月十
二日提起上訴，並未敘述理由，迄今逾期已久，於本院未判決前
仍未提出，依上開規定，渠等之上訴自非合法，均應予駁回。
據上論結，應依刑事訴訟法第三百九十五條，判決如主文
中    華    民    國  九十七  年    十二  月   十一   日
                      最高法院刑事第四庭
                          審判長法官  張  淳  淙
                                法官  劉  介  民
                                法官  張  春  福
                                法官  林  俊  益
                                法官  陳  世  雄
      本件正本證明與原本無異
                                      書  記  官
中    華    民    國  九十七  年   十二   月   十八   日
                                                      v


司法院資訊處製作；財團法人民間司法改革基金會備份。
